臺灣高等法院刑事判決　　　　　　　　　　　　　　九十年度上訴字第四一八七號
　　上　訴　人　丙　○原名翁.
　　即　被　告
　　選任辯護人　張文寬
右上訴人因偽造文書案件，不服臺灣臺北地方法院九十年度訴字第八三號，中華民國
九十年十一月二十二日第一審判決（起訴案號：臺灣臺北地方法院檢察署八十九年度
偵字第三七三六號），提起上訴，本院判決如左：
    主      文
上訴駁回。
    事      實
一、丙○（原姓名翁純純）為三光行股份有限公司（以下簡稱三光行公司）負責人丁○○之妹，亦為翁錫輝之女。緣民國八十七年一月初某日，丙○在甲○○○位於
    臺北市○○○路公司之辦公室內，以投資股票需大量資金、保證獲利百分之二十
    為由，向甲○○○借款新臺幣（下同）六千萬元，約定還款期限為六個月、利息
    一千二百萬元，甲○○○為使借款及利息債權獲得擔保，乃要求丙○簽發金額分
    別為六千萬元、一千二百萬元之還款支票，並需由三光行公司及翁錫輝背書擔保
    ，詎丙○明知當時已無償債能力，且三光行公司、翁錫輝並未同意為所其簽發之
    支票背書擔保，為取得借款，竟基於意圖為自己不法之所有及行使偽造私文書之
    犯意，先在不詳時、地利用不知情之刻印店人員偽造「三光行公司」、三光行公
    司負責人「丁○○」及「翁錫輝」之印章後，即接續蓋印於其所簽發，以上海商
    業儲蓄銀行總行營業部為付款人（帳號三六五五之六號），票號分別為ＢＡ00
    00000號、ＢＡ0000000號，面額各為六千萬元、一千二百萬元，票
    載日期均為八十七年七月七日之二紙支票（以下簡稱系爭二紙支票）背面，而偽
    造「三光行公司」、「翁錫輝」名義之背書，以表示同意負背書人責任之意，繼
    而於同年月六日，丙○即持該二紙支票及其上偽造「三光行公司」、「翁錫輝」
    屬私文書性質之背書交付與甲○○○作為還款及約定利息之擔保而行使之，足以
    生損害於三光行公司、丁○○、翁錫輝及甲○○○；甲○○○誤以為借款及利息
    債權已獲相當擔保而陷於錯誤，於翌（七）日即匯款六千萬元至丙○之帳戶；嗣
    屆期丙○未能還款，甲○○○要求三光行公司、翁錫輝履行背書人義務時，經三
    光行公司及翁錫輝否認背書之真正，始知上情。
二、案經甲○○○訴由臺灣臺北地方法院檢察署檢察官偵查起訴。
    理      由
一、被告丙○另於八十七年六月間，向李文雄佯稱日幣有貶值趨勢、買賣日幣可獲利
    潤，邀其合夥投資而詐取一千七百萬元，該部分詐欺犯行，經本院於九十一年三
    月二十七日以九十年度上易字第三九三六號判處有期徒刑一年確定，此有本院上
    開案件判決書在卷可按（見本院卷第一０九至一一二頁）；然核被告此部分施用
    詐術之行為，與本案偽造背書後以詐取借款之犯罪態樣不同，且本件被告行為時
    係八十七年一月六日，與上開案件行使詐術之行為時間，相距五月有餘，難認被
    告前開二者詐欺行為自始即基於概括犯意為之而有連續犯關係，是本件核與前開
    案件並無同一案件關係，被告丙○具狀辯稱本案詐欺部分業經判決確定應諭知免
    訴云云，自屬無據，先予敘明。
二、被告丙○經合法傳喚未於審理期日到庭，惟據其於偵查、原審及本院調查時所為
    供述，對於在前開時、地以投資股票需大量資金、保證獲利百分之二十為由向告
    訴人甲○○○借款六千萬元，約定借款期間為六月、利息一千二百萬元，因告訴
    人要求須有三光公司、翁錫輝背書擔保，被告遂交付所簽發其上有「三光行公司
    」、「翁錫輝」背書之系爭二紙支票與告訴人，並取得告訴人交付之借款六千萬
    元，嗣約定期間屆至後未能清償借款及利息等事實，固均坦承不諱，惟矢口否認
    有偽造三光行公司、翁錫輝之背書以向告訴人詐借款項之犯行，辯稱：該背書係
    伊請助理拿支票給丁○○之祕書用印，並非偽造，伊並未詐欺告訴人云云。惟查
    ：
    (一)被告以投資股票需大量資金、保證獲利百分之二十為由，向告訴人借款六千萬
      元，約定利息一千二百萬元，借款期間為六月，告訴人為使借款及利息債權獲
      得擔保，乃要求被告簽發面額分別為六千萬元、一千二百萬元之還款支票，並
      需由三光公司及翁錫輝背書擔保，被告依約交付系爭二紙支票後，告訴人即匯
      款六千萬元與被告，還款期限屆至被告迄未清償等事實，分據告訴人、被告於
      偵查及原審中陳述明確，復有被告與告訴人所簽訂之投資委託合約書、匯款回
      條、系爭二紙支票、臺北市票據交換所存款不足退票單等在卷可稽（見臺灣臺
      北地方法院八十七年度重訴字第一０九二號民事卷第八至一三頁，下稱該民事
      案卷）。
    (二)三光行公司對外為背書行為，係以經濟部登記之三光行公司、負責人丁○○（
      即俗稱之大、小章）之印鑑章為之，除此之外，三光公司並未使用其他印章等
      情，業經證人即三光行公司負責人丁○○、三光行公司管理部經理乙○○、三
      光行公司財務科長己○○等於本院調查中證述明確；而系爭二紙支票上「三光
      行公司」、「丁○○」之印文，核與三光行公司在經濟部登記之印鑑明顯不符
      ，此經證人丁○○、乙○○、己○○於告訴人訴請三光行公司履行系爭二紙支
      票背書人責任民事案件審理中證述屬實，復有證人丁○○於原審中當庭提出三
      光行公司印鑑並蓋用之印文及三光行公司變更登記事項卡等附卷可稽（以上見
      原審卷第一三二頁，該民事案卷第一八０至一八一頁、第二０三頁）。被告就
      此雖辯稱：當時係請伊秘書曾玉菱去聯繫背書之事，系爭支票上「三光公司」
      、「丁○○」印文與登記之印鑑章不同，可能公司還有其他章云云，然查：
      1.證人曾玉菱於原審證稱：被告是伊老闆，伊以前在三光吉米鹿公司上班˙˙
        ˙八十七年時伊還在公司上班，（提示系爭二紙支票）伊並未看過，（被告
        有無請你拿支票給翁錫輝或丁○○蓋章過？）伊公司跟三光行公司會有書信
        往來˙˙˙曾經拿過支票去三光行公司，但有無拿過剛才所提示支票，伊沒
        有印象，（何種情況下會叫你拿支票去三光行？）拿去的支票關於公司的票
        比較少，私人的票也有拿去過，是誰的票伊不知道，被告跟伊說要過去三光
        行就把支票帶到三光行公司去，信封上會註明要交給誰，有過交給丁○○、
        翁錫輝的，（你唯一能夠拿去三光行用印只有公司支票否？）公司支票很少
        ，（被告私人的支票你曾經經手過？）沒有，（經手的意思為何？）伊只有
        幫她把信封及信封內的東西拿過去，沒有填資料等語（見原審卷第八一至八
        五頁）；是依證人曾玉菱上開所述，僅能證明被告曾與三光行公司間有支票
        往來，並不能證明系爭二紙支票之背書係經三光行公司負責人丁○○同意所
        為。
      2.證人乙○○於本院調查時證稱：公司的大小章都是財務在負責保管，要伊簽
        字才能蓋章˙˙˙公司的大章是己○○在保管，小章是林秀珍在保管，看到
        董事長的簽字伊等才會用印等語（見本院卷第八五、九五頁）；證人己○○
        於本院調查時亦證稱：（公司大章）是伊在保管，另外還保管一些專門用途
        印章，但是都會在旁邊標示出來等語（見本院卷第九六頁）；參以證人乙○○、己○○於前開民事案件中所述：伊等均未見過系爭二紙支票，亦未見過
        其上三光公司之印文等語（見該民事案卷第一八一頁）；益足認系爭二紙支
        票上「三光行公司」之印文，並非三光行公司所有。
      3.證人丁○○於本院調查中證稱：公司及渠的印章是乙○○、戊○○在保管，
        戊○○保管私人、家族的章；證人戊○○雖否認此情，並於本院調查時證稱
        ：伊並不保管任何印章，丁○○說伊保管的章，應是翁純純自己保管˙˙˙
        翁純純離開三光行至吉米鹿之前伊就知道翁純純有保管印章，至於保管何種
        類的印章伊不清楚，翁純純到吉米鹿後，原本翁純純保管的印章，董事長有
        收回去等語；而證人乙○○對此於本院訊問中則陳稱：˙˙˙家族個人的章
        之前是翁純純在保管，翁純純也有保管公司的章，八十六年一月一日之後，
        伊將所有章收回，翁純純離開三光行後，個人的印章還是戊○○在保管等語
        ，經質以證人戊○○復再陳稱：翁純純離開之後，董事長確實收回印章等語
        （以上見本院卷第九五至九八頁）；然不論家族個人私章於被告離開三光行
        公司後，係由證人丁○○或係證人戊○○保管，然證人丁○○就此於原審中
        證稱：（支票上丁○○印章是否你所有？）這支票上的印章不是渠的等語（
        見原審卷第一二一頁），證人戊○○於本院調查中亦證稱：未見過系爭支票
        上之印文，無其他人拿支票給伊用印等語（見本院卷第九六頁）；自足以認
        定系爭二紙支票上丁○○之印文，確非丁○○所有。
      4.被告雖以證人丁○○前開否認系爭二紙支票上印文之真正，係為避免負民事
        上票據責任，而否認證人丁○○證述之真實性。然查，系爭二紙支票金額合
        計高達七千二百萬元，若被告確係徵得證人丁○○同意以三光行公司名義為
        保證，何以證人丁○○未以三光行公司對外為背書保證即經濟部所登記之印
        鑑章為之？再者，三光行公司用印保證須依該公司八十六年十月九日股東臨
        時會決議通過之「背書保證辦法」所定程序，此為證人乙○○、己○○於前
        開民事案件中證述明確，依該背書保證辦法（見該民事案卷第二００至二０
        三頁），就背書保證範圍、對象、限額、程序等均有一定之規定，且核准背
        書保證與否，依該辦法第五條「須經該公司董事會決議通過，始得為之，如
        不及召集會議時，得由三分之二以上董事同意並簽名蓋章後使得為之，並於
        最近一次董事會中將辦理情形及有關事項報請董事會追認，並將年度背書保
        證辦理情況及有關事項，報請次年股東常會備查。」，而依卷附三光行公司
        變更登記事項卡，該公司實收資本總額為一億九千萬，本件被告借款已將近
        該公司實收資本額三分之一，此對公司及全體股東權益影響甚鉅，若被告確
        徵得證人丁○○同意以三光行公司名義背書保證，證人丁○○斷無輕率以非
        公司對外保證用印章為之之可能；此外，依前開證人曾玉菱、乙○○所述，
        被告在三光行公司期間即有保管印章，而離開後仍與三光行公司間有票據往
        來，則被告依告訴人之要求須以三光行公司名義擔保背書使應允借款情況下
        ，若系爭二紙支票上「三光行公司」之背書確係經證人丁○○同意所為，而
        系爭二紙支票上「三光行公司」背書核與三光行公司對外背書之經濟部登記
        印鑑章明顯不符已如前述，此當為被告收受系爭二紙支票後所明知，衡情被
        告應會詢問證人丁○○何以此次未以三光公司對外背書之印鑑章為之，然被
        告就此卻於原審中供承：（事後翁錫輝、丁○○有無跟你說他們有蓋章或者
        你有和他們聯繫有蓋章？）沒有等語（見原審卷第八七頁），實與常情有違
        。是證人丁○○前開所述，自屬合理可採，被告以此否認其證述真實性，要
        無足取。
      綜右證人乙○○、己○○所述，系爭二紙支票上「三光行公司」、「丁○○」
      之印文核與渠等所保管之公司大小章並不相符，而依證人丁○○、戊○○所述
      ，亦無被告所稱該印文係丁○○所有私章之情，是被告上開所辨，並不足取。
    (三)依卷附國立臺灣大學醫學院附設醫院診字第七四四五號翁錫輝之診斷書所載：
      病患因上述病因，於七十八年起於本院各相關科治療，自八十五年九月因腦出
      血住院手術後，均長期臥床休養，日常一切生活料理，均須他人代理等語（見
      偵查卷第四二頁），是本件行為時，翁錫輝已無授權同意被告為背書行為之可
      能，參以證人丁○○於前開民事案件中證稱：支票背面有四個章，渠完全不清
      楚，是誰用印，渠不知道，與渠等所用之章不符˙˙˙八十八年七月時渠父親
      已中風無行為能力，在退票後訴訟前原告之公公有來找渠，渠有告訴她渠不知
      道這回事等語（見該民事卷第一八０頁），足認被告向告訴人借款之事，翁錫
      輝家族之人並不知悉，再依前開證人黃淑姬、己○○所述，翁錫輝個人私章雖
      曾由被告保管，但在被告離開三光行公司後之八十六年一月，被告所保管之家
      族私章，即由三光行收回保管等情，是系爭二紙支票上印文確非翁錫輝所有一
      事，亦可認定。
    (四)系爭二紙支票上「三光行公司」、「丁○○」、「翁錫輝」之印文均非真正，
      而本件係告訴人要求被告就借款提出屆期獲償之保證，被告始簽發系爭支票二
      紙交付與告訴人，既如前述，是依系爭二紙支票簽發以迄持向告訴人借款之流
      程以觀，其上「三光行公司」、「丁○○」、「翁錫輝」之印文當係由被告於
      不詳時、地利用不知情之刻印店人員偽造上開印章後蓋印其上所偽造，至可認
      定。按在支票背面偽造他人之署押而為背書，該偽造支票背書，在票據法上係
      表示對支票負擔保責任之意思，為法律規定之文書，並非依習慣表示一定用意
      之證明，而此項行為，足以生損害於他人，故應成立偽造私文書罪，又支票乃
      有價證券之一種，執票人本得依票據記載主張其權利，若因其中部分為偽造致
      不能行使該部分權利，就執票人個人法益仍屬造成損害（最高法院七十三年度
      臺上字第四八一七號判例、七十二年度臺上字第五六一０號判決意旨參照），
      是則被告於其偽造丁○○代表三光行公司、翁錫輝等之背書後，持向告訴人借
      款而行使，自足以生損害於三光行公司、丁○○、翁錫輝及告訴人。
    (五)依本院所調得被告前開於上海商業儲蓄銀行支票帳戶之退票記錄及交易往來情
      形（見本院卷第一六至三二頁），該行所檢送存款對帳單顯示，被告自八十七
      年一月起至同年八月止，雖陸續有款項存入，然大多於款項存入後即陸續支出
      ，且支出金額大多高於存款金額，致該期間每月結算後餘額，均呈現透支情況
      ，又被告係以投資股票為由，向告訴人借款已如前述，且被告業於原審供承：
      伊投資股票是和朋友合夥，拿甲○○○的錢有去投資股票股票及週轉等語，然
      經本院一再命被告提出取得該資金之流向，被告卻始終未能提出等情，足見被
      告向告訴人借款當時須款孔急，以其經濟狀況，並無能力清償此鉅額借款；又
      本件告訴人為使借款及利息債權獲得確保，乃要求被告須提供三光行公司、翁
      錫輝之擔保背書，告訴人因誤信被告所提系爭二紙支票上「三光行公司」、「
      翁錫輝」之背書為真正始應允借款已如前述；是被告取得上開款項之時，已無
      清償該鉅額借款之能力，猶偽造「三光行公司」、「翁錫輝」之背書復持以借
      款，使告訴人因被告於交付系爭二支票時認其債權可獲確保，因此陷於錯誤而
      交付款項，被告行為時顯有為自己不法所有之意圖，並有施用詐術，至屬灼然
      。被告雖以：系爭二紙支票退票係在借款半年後，且伊與告訴人已成立和解並
      簽訂清償協議書（見原審卷第三九至四０頁），而否認借款之初有不法意圖，
      然查：前開退票記錄固顯示被告係自八十七年七月起陸續退票，惟依前開存款
      對帳單所示，被告借款當時之存款帳戶既已呈透支情況，足見被告係以借款方
      式週轉始延後至八十七年七月產生退票情況，並不足以此肯認被告借款之初有
      清償能力，至於被告其後與告訴人達成清償之和解，係屬犯罪後態度之刑度審
      酌問題，是被告執此否認有不法意圖云云，並不足採。
    綜右事證，被告前開所為否認犯罪之辯解，核屬卸責之詞，並不足採為有利於彼
    認定之依據，被告右揭犯罪行為，已經證明，應依法論科。
三、被告偽造「三光行公司（負責人丁○○）」、「翁錫輝」之背書後復持以向告訴
    人詐借六千萬元，自足以生損害於三光行公司、丁○○、翁錫輝及告訴人。核被
    告所為，其中偽造「三光行公司（負責人丁○○）」、「翁錫輝」背書並持以向
    告訴人行使部分，係犯刑法第二百十六條、第二百十條行使偽造私文書罪，另使
    告訴人陷於錯誤而為財物交付部分，則係犯刑法第三百三十九條第一項詐欺取財
    罪；被告利用不知情之刻印店人員偽造三光行公司、丁○○、翁錫輝印章部分，
    係屬間接正犯；被告同時偽造印章及其後同時蓋用於系爭二紙支票上而偽造印文
    ，均係屬單一接續行為，均應論以一次偽造印章、偽造印文行為，而偽造印章、
    偽造印文行為分係偽造私文書之部分行為，而偽造私文書後復持以行使，此之低
    度行為，均應吸收於行使之高度行為內，均不另論罪；被告以一行使偽造私文書
    行為，致三光行公司、丁○○、翁錫輝及告訴人受有損害，為同種想像競合，應
    從情節較重之行使偽造三光行公司背書私文書部分處斷；所犯上開詐欺、行使偽
    造私文書二罪間，有目的方法之牽連犯關係，依刑法第五十五條規定，應從較重
    之行使偽造私文書罪處斷。原審認被告犯罪事證明確，援引刑法第二百十六條、
    第二百十條、第三百三十九條第一項、第五十五條、罰金罰鍰提高標準條例第一
    條前段規定，經審酌被告詐欺之金額甚鉅，惟已與告訴人達成和解，告訴人亦表
    示不願意追究，及其犯罪之動機、目的、手段、犯後態度等一切情狀，量處被告
    有期徒刑二年，並以如附表所示偽造之印章及印文雖未據扣案，惟無證據證明業
    已滅失，併依刑法第二百十九條規定沒收之，核其認事用法，並無違誤，量刑亦
    屬妥適，被告上訴意旨猶執前詞否認犯罪為無理由，應予駁回。
四、被告經合法傳喚無正當之理由不到庭，本院爰不待其陳述，逕行判決。
據上論斷，應依刑事訴訟法第三百六十八條、第三百七十一條判決如主文。
本案經檢察官呂光華到庭執行職務
中    華    民    國      九十一      年      六      月     二十五     日
                            臺灣高等法院刑事第十九庭
                                審判長法  官  許  國  宏
                                      法  官  洪  光  燦
                                      法  官  林  勤  純
右正本證明與原本無異。
如不服本判決應於收受送達後十日內向本院提出上訴書狀，其未敘述上訴之理由者並
得於提起上訴後十日內向本院補提理由書狀（均須按他造當事人之人數附繕本）。
                                      書記官  葉  瑩  庭
中    華    民    國      九十一      年      六      月     二十六     日
附錄本案論罪科刑法條
中華民國刑法第二百十六條
行使第二百十條至第二百十五條之文書者，依偽造、變造文書或登載不實事項或使登
載不實事項之規定處斷。
中華民國刑法第二百十條
偽造、變造私文書，足以生損害於公眾或他人者，處五年以下有期徒刑。
中華民國刑法第三百三十九條
意圖為自己或第三人不法之所有，以詐術使人將本人或第三人之物交付者，處五年以
下有期徒刑、拘役或科或併科一千元以下罰金。
以前項方法得財產上不法之利益或使第三人得之者，亦同。
前二項之未遂犯罰之。
附表
一、偽造之丁○○、三光行股份有限公司、翁錫輝印章各壹顆。
二、上海商業儲蓄銀行總行營業部帳號三六五五之六號，票號ＢＡ0000000號
    、ＢＡ0000000號之支票上偽造之、「丁○○」、「三光行股份有限公司
    」、「翁錫輝」印文各貳枚。
